【裁判字號】    99,消債抗,42
【裁判日期】    991130
【裁判案由】    聲請免責
【裁判全文】
臺灣臺中地方法院民事裁定    99年度消債抗字第42號
抗  告  人  國泰人壽保險股份有限公司
法定代理人  張發得
相  對  人  郭嘉懿即郭美惠
上列抗告人因與相對人間消費者債務清理事件，對於中華民國99
年6月18日本院99年度消債聲字第118號裁定提起抗告，本院裁定
如下：
    主    文
抗告駁回。
抗告程序費用新臺幣壹仟元由抗告人負擔。
    理    由
一、按法院為終止或終結清算程序之裁定確定後，除別有規定外
    ，應以裁定免除債務人之債務。又法院裁定開始清算程序後
    ，債務人有薪資、執行業務所得或其他固定收入，而普通債
    權人之分配總額低於債務人聲請清算前2年間，可處分所得
    扣除自己及依法應受其扶養者所必要生活費用之數額者，法
    院應為不免責之裁定，但債務人證明經普通債權人全體同意
    者，不在此限。而債務人有下列各款情形之一者，法院應為
    不免責之裁定，但債務人證明經普通債權人全體同意者，不
    在此限：(一)於七年內曾依破產法或本條例規定受免責；(二)隱
    匿、毀損應屬清算財團之財產，或為其他不利於債權人之處
    分；(三)捏造債務或承認不真實之債務；(四)因浪費、賭博或其
    他投機行為，致財產顯然減少或負擔過重之債務，而生開始
    清算之原因；(五)於清算聲請前一年內，已有清算之原因，而
    隱瞞其事實，使他人與之為交易致生損害；(六)明知已有清算
    原因之事實，非基於本人之義務，而以特別利於債權人中之
    一人或數人為目的，提供擔保或消滅債務；(七)隱匿、毀棄、
    偽造或變造帳簿或其他會計文件之全部或一部，致其財產之
    狀況不真確；(八)故意於財產及收入狀況說明書為不實之記載
    ，或有其他故意違反本條例所定義務之行為。消費者債務清
    理條例（以下簡稱債清條例）第132條、第133條、第134 條
    分別定有明文。依此規定，消費者依清算程序清理債務，於
    程序終止或終結後，為使其在經濟上得以復甦，以保障其生
    存權，除有債清條例第133條、第134條等不予免責之規定外
    ，就債務人未清償之債務原則上係採免責主義，明定法院為
    終止或終結清算程序之裁定確定後，應以裁定免除其債務（
    消費者債務清理條例第132條立法理由參照）。是故，債清
    條例之制定，在使負債務之消費者得依該條例所定程序清理
    其債務，以調整其與債權人及其他利害關係人之權利義務關
    係，保障債權人之公平受償，以謀求消費者經濟生活之更生
    及社會經濟之健全發展，為使債務人依清算程序清理債務之
    結果，其經濟生活得以復甦，保障其生存權，除有該條例第
    133條、第134條所定之情形外，法院應以裁定免除債務人債
    務。
二、本件抗告意旨略以：債務人有隱匿、毀損應屬清算財團之財
    產，或其他不利於債權人之處分者，或故意於財產及收入狀
    況說明書為不實之記載，或有其他故意違反消費者債務清理
    條例所定義務之行為者，法院應為不免責之裁定，債清條例
    第134條第1項第2款、第8款定有明文。又債務人依債清條例
    第81條第4項第1款規定所表明之財產目錄，係指包括土地、
    建築物、動產、銀行存款、股票、人壽保單、事業投資或其
    他資產在內之所有財產。相對人於民國（下同）98年11月12
    日之消費者債務理算聲請狀「財產目錄」中，稱其並無保單
    ，且該相對人自行提出之財產清單「財產目錄」項下亦有「
    保單」一項，是債務人應能明知「保單」亦屬財產之範疇，
    而應據實陳報，惟經抗告人調查，相對人實有投保人壽保單
    數張，與其所陳顯不相符，上開保險契約乃由相對人本人為
    要保人，且其中2張保單，相對人分別於94年、95年聲請保
    單補發，依日常生活經驗判斷，相對人顯然對投保之事實確
    有認識，不得推諉不知，故相對人所為顯屬故意隱匿財產之
    行為，且於財產及收入狀況說明書為不實之記載，應不得免
    責。且相對人所隱匿之財產價值（保單價值），經解約後確
    定其保單價值為新台幣（下同）140,240元，該隱匿之財產
    若與相對人每月收入18,000元相較，達7、8倍，此行為顯非
    輕微。原裁定未就相對人所為故意隱匿財產及違反誠實義務
    之行為予以說明而逕予以免責，特提起抗告，請廢棄原裁定
    等語。
三、經查：
  (一)相對人聲請清算，其聲請狀內資產總價值勾選為0，所附財
    產及收入狀況說明書之財產目錄、財產清單上亦無記載於相
    對人處投保之人壽保險契約，惟相對人於抗告人處有人壽保
    險契約5張，尚有保單解約金10餘萬元等情，有相對人提出
    之上述文件、抗告人提出之相對人保險契約狀況一覽表在卷
    可憑，是本件相對人提出之清算聲請狀、財產目錄、財產清
    單，確有未陳報上述保險契約之情事，可堪認定。
  (二)相對人就其漏未陳報上揭保單之事實，並無爭執，惟以因保
    單財買年代久遠，且相對人已長期未為繳納，誤認保單因長
    期未繳納均已失去價值，故未為陳報，並非故意隱匿或為不
    實之說明。按債清條例第134條第2款、第8款所定之不免責
    事由，均以債務人係出於「故意」隱匿、毀損財產或「故意
    」就財產狀況為不實說明為其要件。本件相對人之債權人僅
    為抗告人，而相對人未陳報之保險契約亦係投保於抗告人處
    ，相對人如確屬明知有上述財產而故意不為陳報，亦絕無可
    能發生隱匿而獲利之效果，則其如為此種作為除自陷於債清
    條例第134條所列不免責之情事外，別無任何利益，而債務
    人依債清條例聲請清算，其目的即在於盡其能力清理債務後
    ，能獲取法院之免責裁定而得以重建其經濟生活，是抗告人
    主張相對人於抗告人為其唯一之債權人且亦為保險契約之保
    險人之情形下，明知保險契約仍有財產價值而故意隱匿，顯
    與常理有悖。另參酌抗告人提出之保險契約狀況一覽表所示
    ，其中保單解約金最高額之保險契約（保單號碼0000000000
    ）於98年7月12日即有滿期金71,023元尚未領取，以本件相
    對人已因長期窘於生活而無法償債之情事以觀，相對人如知
    悉有上述滿期金可領取，豈有不為領取用以償債或供應生活
    支出之理，足見，相對人所稱因長期未繳納保險費誤認保單
    已無價值而漏未陳報等情，應可採納。本件相對人既非出於
    故意而隱匿財產或為不實之說明，並無債清條例第134條第2
    款、第8款所列事由，抗告人據為抗告，並無可採。
  (三)又相對人所負債務僅為購買房屋之抵押貸款，經法院強制執
    行終結後之未受償餘額，除此之外，別無其他信用卡消費或
    信用貸款、預借現金等債務，即相對人並無任何投機、奢侈
    、浪費或恣意擴張本身信用致無法償債之可歸責行為，復無
    其他債清條例第133條及第134條各款所定不免責之事由，則
    原審以相對人並無債清條例第133條或第134條各款所定之情
    事，而裁定相對人應予免責，並無違誤。抗告意旨仍執陳詞
    指摘原裁定不當，求予廢棄，為無理由，應予駁回。
四、依消費者債務清理條例第15條，民事訴訟法第495條之1第1
    項、第449條第1項、第95條、第78條，裁定如主文。
中    華    民    國    99    年    11    月    30    日
                  民事第一庭  審判長法  官  李悌愷
                                    法  官  周玉蘭
                                    法  官  陳文爵
正本係照原本作成。
本件不得抗告。
中    華    民    國    99    年    11    月    30    日
                                    書記官  施玉卿

司法院資訊處製作；財團法人民間司法改革基金會備份。
